【裁判字號】    99,訴,1740
【裁判日期】    991015
【裁判案由】    毒品危害防制條例
【裁判全文】
臺灣臺中地方法院刑事判決  99年度訴字第1740號
公  訴  人  臺灣臺中地方法院檢察署檢察官
被      告  丁○○
指定辯護人  蔡譯智律師
上列被告因毒品危害防制條例案件，經檢察官提起公訴（99年度
偵字第12272號），本院判決如下：
    主    文
丁○○共同販賣第一級毒品，處有期徒刑拾伍年。因販賣第一級
毒品所得之財物新臺幣伍佰元應與林朝信連帶沒收之，如全部或
一部不能沒收時，以其與林朝信之財產連帶抵償之。
    犯罪事實
一、丁○○與共犯甲○○（業經最高法院於民國99年2月25日以
    99年台上字第1029號判處有期徒刑15年10月確定）為朋友關
    係，渠二人明知海洛因係毒品危害防制條例第2條第2項第1
    款所定之第一級毒品，非經許可不得非法持有、販賣。詎渠
    等二人為圖謀販賣毒品差價之利益，共同基於販賣第一級毒
    品海洛因之犯意聯絡，由甲○○對外自稱綽號「曹信」，並
    持用門號0000000000號（手機含SIM卡均為不知情之甲○○
    之父李勇申辦所有）行動電話作為販賣毒品之聯絡電話。丙○○以其持用門號0000000000號行動電話撥打聯絡上述行動
    電話，約定販賣第一級毒品海洛因之數量、價格及交付地點
    後，丁○○、甲○○二人即於民國97年4月24日上午6時許，
    在臺中縣大里市○○街332號之「金城電子遊戲場」旁，先
    由丁○○向丙○○收取新臺幣500元，隨即丁○○將包裝重
    約0.4公克之第一級毒品海洛因1包交予甲○○，再由甲○○
    將上開海洛因1包交予丙○○取得，而共同販賣第一級海洛
    因予丙○○。
二、案經臺灣臺中地方法院檢察署檢察官自動檢舉偵查起訴。
    理    由
壹、程序部分：
一、按證據能力乃證據資料容許為訴訟上證明之資格，屬證據形
    式上之資格要件；至證據之證明力，則為證據之憑信性及對
    於待證事實實質上之證明價值。證據資料必須具有證據能力
    ，容許為訴訟上之證明，並在審判期日合法調查後，始有證
    明力可言，而得為法院評價之對象。又修正後刑事訴訟法第
    159條之4規定，可作為證據之文書有：一、除顯有不可信之
    情況外，公務員職務上製作之紀錄文書、證明文書。二、除
    顯有不可信之情況外，從事業務之人於業務上或通常業務過
    程所須製作之紀錄文書、證明文書。三、除前二款之情形外
    ，其他於可信之特別情況下所製作之文書。而該法條第二款
    所稱從事業務之人於業務上或通常業務過程所須製作之紀錄
    文書、證明文書，因係於通常業務過程不間斷、有規律而準
    確之記載，且大部分紀錄係完成於業務終了前後，無預見日
    後可能會被提供作為證據之不實登載動機，不實之可能性小
    ，除非該等紀錄文書或證明文書有顯然不可信之情況，否則
    有承認其為證據之必要；因此，採取上開文書作為證據，應
    注意該文書之製作，是否係於例行性之業務過程中，基於觀
    察或發現而當場或即時記載之特徵。經查，卷附之門號0000
    000000號之通聯調閱查詢單及通聯紀錄（臺灣臺中地方法院
    檢察署【下稱臺中地檢署】97年度他字第2149號第150-155
    頁)，本係由各該電信業者（臺灣大哥大）為計算電話通話
    費用，而以電信業者管控中之電腦設備逐筆紀錄通話門號之
    通話日期、時間長短、通話對方門號（即發話方、受話方與
    收簡訊）、通話地點所在之最近基地台位置等。則上開門號
    通聯調閱查詢單及通聯紀錄，顯非為訴訟上之特定目的而製
    作，而係屬於通常業務過程中不間斷的有規律記載，是其記
    載者，不具有個案性質，自係屬於從事業務之人於業務上或
    通常業務過程所須製作之紀錄文書，經查亦無顯不可信之情
    況，是卷附之門號0000000000號之通聯調閱查詢單及通聯紀
    錄，應具有證據能力。
二、按刑事訴訟法第159條之5第2項所定：「當事人、代理人或
    辯護人於法院調查證據時，知有第一百五十九條第一項不得
    為證據之情形，而未於言詞辯論終結前聲明異議者，視為有
    前項之同意。」乃係基於證據資料愈豐富，愈有助於真實發
    現之理念，酌採當事人進行主義之證據處分權原則，並強化
    言詞辯論主義，透過當事人等到庭所為之法庭活動，在使訴
    訟程序順暢進行之要求下，承認傳聞證據於一定條件內，得
    具證據適格。此種「擬制同意」，因與同條第一項之明示同
    意有別，實務上常見當事人等係以「無異議」或「沒有意見
    」表示之，斯時倘該證據資料之性質，已經辯護人閱卷而知
    悉，或自起訴書、原審判決書之記載而了解，或偵、審中經
    檢察官、審判長、受命法官、受託法官告知，或被告逕為認
    罪答辯或有類似之作為、情況，即可認該相關人員於調查證
    據之時，知情而合於擬制同意之要件（最高法院96年度臺上
    字第4174號判決意旨參見）。經查，本件卷內所引用之下列
    供述證據【含言詞及書面陳述】，其性質為被告以外之人於
    審判外的陳述，屬於傳聞證據，且查無符合刑事訴訟法第
    159條之1至之4等前四條之情形者，原雖無證據能力，然此
    部分供述證據【含言詞及書面陳述】內容，業經本院審理中
    提示並告以要旨，經檢察官、被告及其辯護人表示意見。當
    事人及辯護人已知上述供述證據乃屬傳聞證據，且被告及其
    選任辯護人於本院審判期日中均未表示意見，且迄至言詞辯
    論終結前亦未聲明異議，本院審酌上開證據資料製作時之情
    況，尚無違法不當及證明力明顯過低之瑕疵，亦認為以之作
    為證據應屬適當，揆諸前開規定，爰依刑事訴訟法第159條
    之5規定，認為以之作為本案之證據亦屬適當，自均有證據
    能力。
貳、實體認定部分
一、上開事實，業據被告丁○○於本院審理中自白不諱，並有證
    人丙○○於警詢、偵訊及本院、臺灣高等法院臺中分院審理
    中（臺中地檢署97年度他字第2149號卷第145-147頁、第166
    -168頁、本院98年度第1149號卷第63-65頁背面、臺灣高等
    法院臺中分院（下稱臺中高分院）98年度上訴字第1831號第
    143頁）、甲○○於偵訊及臺中高分院審理中（臺中地檢署
    97年度偵字第16773號卷第13頁、臺中高分院98年度上訴字
    第1831號卷第148頁）各證述詳明，亦有門號0000000000 號
    行動電話申請人基本資料、被告持用門號0000000000號行動
    電話與丙○○持用門號0000000000號行動電話之通聯紀錄（
    臺中地檢署97年度他字第2149號卷第150、154、157頁）、
    甲○○與丙○○交易毒品地點照片（台中縣警察局太平分局
    第000000000號警卷第60頁）存卷可按，此外上開事實復經
    臺中高分院98年度上訴字第1831號刑事判決、最高法院99
    年度台上字第1029號刑事判決同此認定在案。據此，被告自
    白上開犯行，核與前揭事實相符，堪以認定。
二、按近年來毒品之濫用，危害國民健康與社會安定日益嚴重，
    治安機關對於販賣毒品之犯罪行為，無不嚴加查緝，各傳播
    媒體對於政府大力掃毒之決心亦再三報導，已使毒品不易取
    得且物稀價昂，苟被告及甲○○二人於買賣之過程中無利可
    圖，縱屬至愚，亦無甘冒被取締移送法辦判處重刑之危險而
    平白從事海洛因買賣之理，是其販入之價格必較其出售之價
    格為低，而有從中賺取買賣價差牟利之意圖及事實，應屬合
    理認定；且販賣毒品海洛因係違法行為，非可公然為之，而
    海洛因亦無公定價格，係可任意分裝增減分量，且每次買賣
    之價格、數量，亦隨時依雙方之關係深淺、資力、需求量、
    對行情之認知、來源是否充裕、查緝是否嚴緊、購買者被查
    獲時供述購買對象之可能風險之評估等因素，而異其標準，
    機動調整，非可一概論之。從而販賣之利得，實難察得其交
    易實情，然販賣者從價差或量差中牟利，方式雖異，惟其販
    賣行為在意圖營利則屬同一。足見被告及共犯甲○○二人顯
    有從買入海洛因再行出售轉手間獲取差價牟利，而有營利之
    意圖甚明。據此，被告與共犯丁○○共同販賣第一級毒品海
    洛因予丙○○一次之犯行洵堪認定。
三、按行為後法律有變更者，適用行為時之法律。但行為後之法
    律有利於行為人者，適用最有利於行為人之法律，刑法第2
    條第1項定有明文。此一規定係規範行為後法律變更所生新
    舊法律比較適用之準據法。而比較時應就罪刑有關之共犯、
    未遂犯、想像競合犯、牽連犯、連續犯、結合犯，以及累犯
    加重、自首減輕暨其他法定加減原因（如身分加減）等一切
    情形，綜其全部罪刑之結果而為比較。乃因各該規定皆涉及
    犯罪之態樣、階段、罪數、法定刑得或應否加、減暨加減之
    幅度，影響及法定刑或處斷刑之範圍，各該罪刑規定須經綜
    合考量整體適用後，方能據以限定法定刑或處斷刑之範圍，
    於該範圍內為一定刑之宣告（最高法院96年度台上字第7542
    號判決意旨參見）。是以比較適用最有利於行為人之法律時
    ，應就罪刑有關之共犯、未遂犯、連續犯、牽連犯、結合犯
    以及累犯加重、自首減輕暨其他法定加減原因、加減例等一
    切情形，綜其全部之結果而為比較，再適用有利於行為人之
    法律處斷，且應就罪刑有關之一切情形，比較其全部之結果
    ，而為整個之適用，不能割裂而分別適用有利益之條文。本
    件被告行為後，毒品危害防制條例第4條業已修正，並於98
    年5月20日公布，同年月22日施行，是被告犯罪後法律已有
    變更，修正前毒品危害防制條例第4條第1項之規定為：「製
    造、運輸、販賣第一級毒品者，處死刑或無期徒刑；處無期
    徒刑者，得併科新臺幣一千萬元以下罰金。」。修正後毒品
    危害防制條例第4條第1項則規定為：「製造、運輸、販賣第
    一級毒品者，處死刑或無期徒刑；處無期徒刑者，得併科新
    臺幣二千萬元以下罰金。」。從而，本案被告所犯販賣第一
    級毒品罪，依刑法第2條第1項前段之規定，即應適用對被告
    最有利之修正前毒品危害防制條例之規定。
四、按刑事上販賣罪之完成，與民事上買賣契約之成立，二者之
    概念尚有不同。在民事上，買賣雙方就買賣標的物與價金等
    買賣要件之意思表示一致，其買賣契約固已成立。然刑事上
    之販賣行為，則須以營利為目的，將標的物販入或賣出，有
    一於此，其犯罪行為始為完成，苟行為人尚未將標的物販入
    或賣出，即難謂其販賣行為已屬完成。而所謂賣出，自應以
    標的物已否交付為斷，苟標的物已交付，縱買賣價金尚未給
    付，仍應論以販賣既遂罪；反之，如標的物尚未交付，縱行
    為人已收受價金，仍難謂其販賣行為已屬完成（最高法院88
    年度臺上字第3760號判決意旨參見）。核被告販賣第一級毒
    品海洛因予丙○○之犯行，係犯修正前毒品危害防制條例第
    4條第1項之販賣第一級毒品罪。被告販賣第一級毒品海洛因
    前持有第一級毒品之低度行為，應為販賣第一級毒品之高度
    行為所吸收，不另論罪。被告與共犯甲○○二人就上開販賣
    第一級毒品既遂之犯行，有犯意聯絡及行為分擔，為共同正
    犯。另販賣第一級毒品罪之法定刑雖為死刑或無期徒刑，然
    同為販賣第一級毒品之人，其原因動機不一，犯罪情節未必
    盡同，或有大盤毒梟者，亦有中、小盤之分，甚或僅止於吸
    毒者友儕間為求互通有無之有償轉讓者亦有之，其販賣行為
    所造成危害社會之程度自屬有異，法律科處此類犯罪，所設
    之法定最低本刑卻同為「死刑或無期徒刑」，不可謂不重。
    於此情形，倘依其情狀處以較輕之有期徒刑，即足以懲儆，
    並可達防衛社會之目的者，自非不可依客觀之犯行與主觀之
    惡性二者加以考量其情狀，是否有可憫恕之處，適用刑法第
    59條之規定酌量減輕其刑，期使個案裁判之量刑，能斟酌至
    當，符合比例原則。查本案被告販賣第一級毒品次數僅一次
    ，且為小額交易，得款金額僅為五百元，其販賣之數量及獲
    取之利益均非龐大，而甚為輕微，犯罪情節尚非可與大盤毒
    梟者等同併論，倘予以宣告法定最低度刑期殊嫌過重，難謂
    符合罪刑相當性及比例原則，更無從與大毒梟之惡行有所區
    隔，客觀上足以引起一般之同情，其販賣第一級毒品之犯罪
    情狀尚有可憫之處，爰依刑法第59條規定，酌減其刑。本院
    審酌被告竟為圖一己之私利，而販賣第一級毒品海洛因，嚴
    重影響社會治安、戕害國民身心健康，其犯罪動機、目的及
    手段均實值非難，且惡性非輕，兼衡酌被告販賣第一級毒品
    海洛因之對象僅一人，販賣之數量、金額均不多，因而獲取
    之利得非鉅，暨考量被告迄至本院始坦承犯行，犯罪後態度
    尚可等一切情狀，量處如主文所示之刑。
五、沒收部分：
   (1)按毒品危害防制條例第19條第1項規定，犯販賣毒品罪者
      ，其犯罪所得之財物均沒收之，係採義務沒收主義。故販
      賣毒品所得之對價，不問其中成本若干，利潤多少，均應
      全部諭知沒收，貫徹政府查禁煙毒之決心，以符立法本旨
      ；又犯毒品危害防制條例第4條之販賣第1級毒品罪者，依
      同條例19條第1項規定，其因犯罪所得之物沒收之，如全
      部或一部不能沒收時，追徵其價額或以其財產抵償之。所
      稱因犯罪所得之物，自以實際所得者為限，苟無所得或尚
      未取得者，自無從為沒收及追繳或抵償之諭知；共同正犯
      之犯罪所得為現款時，因係合併計算，且於全部或一部不
      能沒收時，以其財產抵償之，為避免執行時發生重複沒收
      、抵償之情形，故各共同正犯之間係採連帶沒收主義，於
      裁判時應諭知連帶沒收，不得就全體共同正犯之總所得，
      對各該共同正犯分別重複諭知沒收（最高法院91年度臺上
      字第2419號、96年度臺上字第2331號、第5551號、95年度
      臺上字第6051號判決意旨參照）。查本件被告販賣毒品所
      得並未扣案，然依上開說明及毒品危害防制條例第19條第
      1項之規定，應宣告連帶沒收，如全部或一部不能沒收時
      ，就販賣第一級毒品海洛因所得五百元部分，由被告與林
      朝信之財產連帶抵償之。
   (2)按毒品危害防制條例第19條第1項規定：犯第4條之罪者，
      其供犯罪所用或因犯罪所得之財物，均沒收之，如全部或
      一部不能沒收時，追徵其價額或以其財產抵償之。但該條
      項並無如同條例第十八條第一項所定「不問屬於犯人與否
      ，沒收之」之明文，自屬相對沒收主義之立法。是其應沒
      收之物，應以屬被告或共犯所有者為限。又該規定所稱「
      追徵其價額」者，係指所沒收之物為金錢以外之其他財物
      而無法沒收時，應追徵其價額，使其繳納與原物相當之價
      額。如所得財物為金錢而無法沒收時，始應「以其財產抵
      償之」（最高法院95年度臺上字第305號判決意旨參照）
      。查未扣案之0000000000號手機（含門號ＳＩＭ卡1枚）
      ，為不知情之共犯甲○○之父李勇所申辦所有，有通聯調
      閱查詢單一紙附卷可稽（臺中地檢署97年度他字第2149號
      卷第150頁），依法自不得為沒收之諭知，末此敘明。
據上論斷，應依刑事訴訟法第299條第1項前段，毒品危害防制條
例修正前第4條第1項、第19條第1項，刑法第11條、第2條第1項
前段、第28條、第59條，判決如主文。
本案經檢察官乙○○到庭執行職務。
中    華    民    國    99    年    10    月    15    日
                    刑事第七庭  審判長法官 洪俊誠
                                      法官 巫淑芳
                                      法官 張德寬
以上正本證明與原本無異。
如不服本判決應於收受判決後10日內向本院提出上訴書狀，並應
敘述具體理由；其未敘述上訴理由者，應於上訴期間屆滿後20日
內向本院補提理由書（均須按他造當事人之人數附繕本）「切勿
逕送上級法院」。
                                書記官  陳貴卿
中    華    民    國    99    年    10    月    15    日
附錄論罪科刑法條
毒品危害防制條例第4條第1項
製造、運輸、販賣第一級毒品者，處死刑或無期徒刑；處無期徒
刑者，得併科新臺幣 1 千萬元以下罰金。
毒品危害防制條例第19條
犯第 4 條至第 9 條、第 12 條、第 13 條或第 14 條第 1 項
、第 2 項之罪者，其供犯罪所用或因犯罪所得之財物，均沒收
之，如全部或一部不能沒收時，追徵其價額或以其財產抵償之。
為保全前項價額之追徵或以財產抵償，得於必要範圍內扣押其財
產。
犯第 4 條之罪所使用之水、陸、空交通工具沒收之。

司法院資訊處製作；財團法人民間司法改革基金會備份。
